【裁判字號】    99,易,209
【裁判日期】    990531
【裁判案由】    詐欺
【裁判全文】
臺灣彰化地方法院刑事判決               99年度易字第209號
公  訴  人  臺灣彰化地方法院檢察署檢察官
被      告  乙○○○
上列被告因恐嚇案件，經檢察官提起公訴（99年度偵字第836號）
，本院判決如下：
    主    文
乙○○○幫助犯恐嚇取財罪，處有期徒刑伍月，如易科罰金，以
新臺幣壹仟元折算壹日。
    事    實
一、乙○○○明知個人之帳戶關係自身信用，具有一身專屬性質
    ，而在金融機構開立帳戶並無特殊條件限制，一般人均係使
    用自己之帳戶，使用他人之帳戶常與財產犯罪密切相關，而
    可預見收取帳戶之目的係欲隱匿真實身分，以供他人進行恐
    嚇取財犯罪所用，竟仍基於幫助恐嚇取財之不確定故意，於
    民國98年12月4日，向臺中商業銀行和美分行申請開立帳號
    0000000號之帳戶，同時存款新臺幣(下同)2000元，又於98
    年12月8日提領上開帳戶內之2000元存款後，上開帳戶已無
    餘款，再於此後至98年12月11日之間某日之某不詳時間，在
    不詳地點，將上開帳戶之存摺、提款卡、印鑑章等物連同密
    碼資料交付予不詳姓名年籍之成年恐嚇取財集團成員，該恐
    嚇取財集團於取得上開帳戶資料後，即於98年12月11日上午
    8時50分許，由該恐嚇取財集團內之某不詳姓名年籍成年男
    子，撥打電話給甲○○，於電話通話中向甲○○佯稱：其為
    甲○○之子，因擔任他人之保證人，致積欠新臺幣80萬元，
    須趕快營救，否則將被打死等語；同時由恐嚇取財集團內之
    另2名分別自稱為「謝承源」、「莊火強」之不詳姓名年籍
    成年男子，對甲○○恐嚇稱：因其子積欠80萬元之債務，若
    不清償，將砍斷其子手、腳，匯款動作要快，否則其子性命
    不保等語，以此加害甲○○兒子生命、身體方式，恐嚇甲○
    ○，致使甲○○因而心生畏懼，而於同日上午10時23分許，
    匯款40000元入上開帳戶內，恐嚇取財集團於取得甲○○匯
    入之款項後，旋於同日13時12分許，以存簿提領現金方式，
    將甲○○匯入上開帳戶之款項領出。嗣經甲○○報警循線查
    獲。
二、案經甲○○訴由彰化縣警察局和美分局報請臺灣彰化地方法
    院檢察署檢察官偵查起訴。
    理    由
壹、程序部分：
一、證人甲○○於警詢時之證述部分：
    因現行刑事訴訟法為保障被告之反對詰問權，排除具有虛偽
    危險性之傳聞證據，以求實體真實之發見，於該法第159條
    第1項明定被告以外之人於審判外之言詞或書面陳述，除法
    律有規定者外，不得作為證據。又被告以外之人於審判外之
    陳述，雖不符前4條之規定（即刑事訴訟法第159條之1至同
    條之4），而經當事人於審判程序同意作為證據，法院審酌
    該言詞陳述或書面陳述作成時之情況，認為適當者，亦得為
    證據；當事人、代理人或辯護人於法院調查證據時，知有第
    159條第1項不得為證據之情形，而未於言詞辯論終結前聲明
    異議者，視為有前項之同意，刑事訴訟法第159條之5定有明
    文。本件公訴人、被告於言詞辯論終結前，就本件判決基礎
    之此部分之供述證據之證據能力並不爭執，且並未主張有刑
    事訴訟法第159條第1項不得為證據之情形，應認已同意各該
    證據資料均得作為證據，且經本院審酌後，認無不適當之情
    形，則證人甲○○於警詢時之證述之供述證據自有證據能力
    。
二、證人甲○○於檢察官訊問時之證述部分：
    按92年修正公布之刑事訴訟法，改採以當事人進行為主之訴
    訟制度，檢察官代表國家偵查犯罪、實施公訴，基於當事人
    一方原告之地位，就被告犯罪事實及訴訟條件與據以認定證
    據能力等訴訟程序上之事實，固應善盡舉證責任。然因檢察
    官訊問證人、鑑定人等被告以外之人時，均能遵守法律規定
    而不致違法取供，並令具結，可信性極高，為兼顧理論與實
    務，乃於同法第159條之1第2項明定檢察官於偵查程序取得
    被告以外之人所為陳述，除顯有不可信之情況者外，均有證
    據能力，得為證據。而所謂「顯有不可信」之情況，係指其
    不可信之情形，甚為顯著了然者，固非以絕對不須經過調查
    程序為條件，然須從卷證本身，綜合訊問時之外部情況為形
    式上之觀察或調查，即可發現，無待進一步為實質調查之情
    形而言。至被告等當事人、代理人、辯護人、輔佐人若主張
    其顯有不可信之情形者，本乎當事人主導證據調查原則，自
    應負舉證責任，否則，被告以外之人向檢察官所為之陳述，
    毋庸另為證明，即得作為認定被告犯罪之證據。最高法院
    96年度臺上字第5684號刑事判決意旨可資參照。本件被告及
    其辯護人並未舉證以證明證人甲○○於檢察官訊問時所為證
    述有「顯有不可信」之情況，參照上開說明，證人甲○○於
    檢察官訊問時證述，應有證據能力。
三  其他證據部分：
    按除顯有不可信之情況外，從事業務之人於業務上或通常業
    務過程所須製作之紀錄文書、證明文書，亦得為證據，刑事
    訴訟法第159之4條第2款定有明文。查本案卷內匯款單、交
    易明細均係相關銀行承辦人員本於業務所製作，本件公訴人
    、被告於言詞辯論終結前，就本件判決基礎之此部分之證據
    之證據能力並不爭執，並未主張有刑事訴訟法第159條之4不
    得為證據之情形，經本院審理結果，亦未發現此部分之證據
    有顯不可信之情況，則此部分之供述證據均有證據能力。
貳、實體部分：
一、訊據被告乙○○○矢口否認前揭犯行，辯稱：其係從事滷茶
    葉蛋生意，之所以申請開立上開帳戶，係為便於購買蛋及辦
    理存款，其開立上開帳戶後，曾再提領2000元購買蛋，之後
    將存摺、提款卡、印鑑章置於外套口袋，嗣於98年12月13、
    14 日欲使用上開帳戶時，發現其外套口袋有破洞，且其存
    摺、提款卡、印鑑章均已遺失，其乃向銀行申辦補發手續，
    銀行櫃檯人員告知已報警處理云云。經查：
(一)、上揭帳戶為被告申辦之帳戶，且被害人甲○○係遭他人以如
    事實欄所示之上開方式恐嚇，而將40000元存入被告上開帳
    戶內，旋由恐嚇取財集團成員以存摺提領現金方式領取款項
    ，被告之上開帳戶，確係遭人用為恐嚇取財之工具等情，業
    經證人即被害人甲○○於警詢時及於檢察官訊問時證述綦詳
    （參照偵查卷第6頁至第7頁、第22頁至第23頁），並有上開
    帳戶申請開戶之存款往來約定書、交易明細、被害人甲○○
    匯款之匯款申請書影本各1件(參照偵查卷第14頁至第16頁)
    附卷可稽，足認屬實。
(二)、被告雖辯稱：上開帳戶之存摺、提款卡及印鑑章等係其外出
    時遺失云云。惟實施恐嚇取財之正犯，要求被害人匯款至他
    人帳戶，為確保其恐嚇取財之不法財物，依常理判斷，其為
    免擔心所利用供被害人匯款之帳戶，遭人掛失止付而無法使
    用，自無可能利用他人遺失之帳戶，而使其費盡心思策劃實
    施之恐嚇取財犯行功虧一簣，無法取得恐嚇取財所得之贓款
    ，是前開正犯當會使用經帳戶所有人同意而提供之帳戶，其
    理至明。且依被告上開帳戶之交易明細所載，被告之上開帳
    戶，於98年12月8日以自動提款機提領方式領取2000元後，
    已無餘款，則被告該次領款，除使用提款卡外，並無攜帶存
    摺及印鑑章之必要，此後迄至其所辯再臨櫃辦理遺失補發前
    之期間，亦無攜帶存摺及印鑑外出之必要，則應不至於發生
    上開存摺及印鑑置於外套口袋遺失之事。況由被告於98年12
    月4日在申請開立上開帳戶時存入2000元後，旋即於4日後領
    出等情觀之，被告之經濟狀況實屬不佳，被告於本院審理時
    亦自承：其在國泰世華銀行之帳戶，因有積欠該銀行卡債，
    以致不能使用等語，於此種情形下，被告是否仍有向臺中商
    業銀行和美分行申請開立上開帳戶之必要?洵有可疑。更何
    況，被告於本院審理時自承之前尚有第一商業銀行及郵局之
    帳戶可供使用等語，且此亦有其金融機構開戶情形查詢資料
    附卷可稽(參照偵查卷第27頁至第30頁)，則其實無另耗費款
    項向臺中商業銀行和美分行再申請開立上開帳戶，並於開戶
    後4日旋即領出開戶款之正當理由。是被告所辯上開帳戶遺
    失等情，應非實在。本件被害人甲○○遭恐嚇而匯款40000
    元入被告之上開帳戶，由恐嚇取財集團成員於同日以存摺提
    領金取得款項，顯係被告申請開立上開帳戶，同時存款2000
    元，又於98年12月8日又提領上開帳戶內之2000元存款後，
    再於此後至98年12月11日之間某日之某不詳時間，在不詳地
    點，將上開帳戶之存摺、提款卡、印鑑章等物連同密碼資料
    交付予恐嚇取財集團成員，致恐嚇取財集團成員得以利用上
    開帳戶作為恐嚇取財之工具所致。
(三)、再衡諸常情，目前一般人至金融機構如銀行、郵局等開設帳
    戶使用，係極為方便容易且迅速之事，苟有使用金融存款帳
    戶之正當用途，自以使用其本人申請之帳戶，最為便利安全
    ，且苟非意圖以他人帳戶從事不法用途，並藉以逃避查緝，
    自無使用他人帳戶之理。是依一般人通常之知識、經驗，均
    應知任意提供帳戶予無信賴關係之他人使用，易致他人藉該
    帳戶取得不法犯罪所得，且欲以之隱匿帳戶內資金之實際取
    得人之身分，被告對此自難諉為不知。況查現今社會上利用
    人頭帳戶恐嚇取財以逃避查緝之犯案方式層出不窮，經媒體
    廣為報導，已成眾所週知之事，被告自無例外，而被告雖可
    能無法確知該犯罪集團成員將如何利用其存摺，然其應可預
    見刻意使用他人存摺者，必作非法之途，恐嚇取財係其中甚
    有可能之事，然被告卻仍將該存摺等物交給該犯罪集團之成
    員，且其帳戶果然被用為恐嚇取財之工具，其容任他人利用
    其帳戶恐嚇取財之行為，已符合預見其發生而其發生並不違
    背其本意之間接故意（不確定故意）之情形。
(四)、綜上所述，本件事證明確，被告上開幫助恐嚇取財犯行，堪
    以認定。
二、按刑法上之幫助犯，係對於犯罪與正犯有共同之認識，而以
    幫助之意思，對於正犯資以助力，而未參與實施犯罪之行為
    者而言（最高法院75年度臺上字第1509號、88年度臺上字第
    1270號判決意旨可資參照）。是以，如未參與實施犯罪構成
    要件之行為，且係出於幫助之意思提供助力，即屬幫助犯，
    而非共同正犯。查前揭真實姓名、年籍均不詳之恐嚇集團成
    年人，基於意圖為自己不法所有之犯意，以上述之方式，使
    被害人陷於錯誤，因而交付本人之財物，該恐嚇取財成員所
    為，係犯刑法第346條第1項之恐嚇取財罪。被告雖有將上開
    帳戶之存摺、提款卡及密碼提供予施以恐嚇取財者使用，已
    如前述，惟既未見其有何參與恐嚇取財行為之積極證據，尚
    難認屬上開恐嚇取財行為之共同正犯。然而，被告將其所有
    之上開帳戶提供予他人作為恐嚇取財之指定帳戶，乃係基於
    幫助他人恐嚇取財之犯意，而被告提供上揭帳戶予他人之行
    為，復屬恐嚇取財構成要件以外之行為，則被告自屬以幫助
    之意思，參與恐嚇取財構成要件以外之行為，是核被告所為
    ，係犯刑法第30條第1項前段、第346條第1項之幫助恐嚇取
    財罪(檢察官起訴書誤載被告所犯法條為刑法第30條第1項前
    段、第339條第1項，惟檢察官於本院審理時已當庭更正被告
    所犯法條為刑法第30條第1項前段、第346條第1項)。被告幫
    助他人犯罪，其情節較正犯為輕，爰依刑法第30條第2項規
    定，按正犯之刑減輕之。爰審酌近年來恐嚇集團橫行，受害
    者眾，造成人心惶惶，社會不安，被告任意提供帳戶供他人
    作為實施恐嚇取財犯罪之用，使警察機關難以追查恐嚇集團
    ，致損害社會金融體系及妨礙民眾對他人之信賴，其犯罪所
    生之危害非輕，兼衡本件被害人甲○○因遭詐騙而匯入被告
    帳戶之金額為40000 元，及其犯罪動機、目的、手段及犯後
    否認犯行等一切情狀，量處如主文所示之刑，並諭知易科罰
    金之折算標準，以示懲儆。
據上論斷，應依刑事訴訟法第299條第1項前段，刑法第30條第1
項前段、第2項、第346條第1項、第41條第1項前段，刑法施行法
第1條之1，判決如主文。
本案經檢察官王元郁到庭執行職務。
中    華    民    國    99    年    5    月    31    日
                刑事第二庭  審判長  法  官  石  馨  文
                                    法  官  吳  芙  如
                                    法  官  羅  永  安
以上正本證明與原本無異。
如不服本判決應於收受判決後10日內向本院提出上訴書狀，並應
敘述具體理由；其未敘述上訴理由者，應於上訴期間屆滿後20日
內向本院補提理由書（均須按他造當事人之人數附繕本）「切勿
逕送上級法院」。
告訴人或被害人對於判決如有不服具備理由請求檢察官上訴者，
其上訴期間之計算係以檢察官收受判決正本之日期為準。
中    華    民    國    99    年    5     月    31    日
                                      書記官  魏  嘉  信
附錄本案論罪科刑法條全文：
中華民國刑法第346條
（恐嚇取財得利罪）
意圖為自己或第三人不法之所有，以恐嚇使人將本人或第三人之物交付者
，處六月以上五年以下有期徒刑，得併科一千元以下罰金。
以前項方法得財產上不法之利益，或使第三人得之者，亦同。
前二項之未遂犯罰之。

司法院資訊處製作；財團法人民間司法改革基金會備份。
